---
title: "Directed and Undirected Graphical Models"
output: html_document 
editor_options: 
  markdown: 
    wrap: 72
---

```{r setup, include=FALSE}
knitr::opts_chunk$set(echo = TRUE, warning = FALSE, message = FALSE)
```

# Wprowadzenie

Dzisiejsze laboratorium podzielone jest na dwie części przedstawiające
dwa różne modele graficzne. Narzędzia te służą do rozpoznawania i
analizy zależności probabilistycznych między zmiennymi. Poznamy:

-   **Modele graficzne skierowane** (Bayesian Networks)
-   **Modele graficzne nieskierowane** (Markov Random Fields)

## Przygotowanie pakietów

Komendy instalacyjne:

-   install.packages("bnlearn", repos="<https://cloud.r-project.org>")
-   install.packages("igraph", repos="<https://cloud.r-project.org>")
-   install.packages("corrplot", repos="<https://cloud.r-project.org>")

Dokumentacja:

-   <https://www.bnlearn.com/documentation/>
-   <https://r.igraph.org>
-   <https://cran.r-project.org/web/packages/corrplot/vignettes/corrplot-intro.html>

```{r packages}
library(bnlearn)  # Biblioteka z sieciami baesowskimi
library(igraph)   # Wizualizacja grafów
library(corrplot) # wizualizacja korelacji
```

## Dane: Zbiór Titanic

Użyjemy klasycznego zbioru danych o pasażerach Titanica. Opis kolumn w
zbiorze można znaleźć na przykład w zakładce help w RStudio.

```{r data_loading}
# Ładowanie danych Titanic (wbudowane w R)
data(Titanic)

# Konwersja do data frame
titanic_df <- as.data.frame(Titanic)

# Rozwinięcie danych (każdy wiersz = jedna obserwacja)
titanic_expanded <- titanic_df[rep(row.names(titanic_df), titanic_df$Freq), 1:4]
rownames(titanic_expanded) <- NULL

# Podgląd danych
head(titanic_expanded)
str(titanic_expanded)
summary(titanic_expanded)
```

# Modele Skierowane (Bayesian Networks)

## Struktura sieci bayesowskiej

```{r bayesian_network_structure}
# Nauka struktury sieci bayesowskiej z danych
# Używamy algorytmu Hill Climbing
bn_structure <- hc(titanic_expanded)

# Wizualizacja struktury
plot(bn_structure, main = "Struktura Sieci Bayesowskiej - Titanic")

# Wyświetlenie krawędzi (łuków)
arcs(bn_structure)
```

## Dopasowanie parametrów

```{r bayesian_network_parameters}
# Dopasowanie parametrów sieci (tablice prawdopodobieństw warunkowych)
bn_fitted <- bn.fit(bn_structure, titanic_expanded)

# Wyświetlenie parametrów dla węzła "Survived"
bn_fitted$Survived
```

**1. Zinterpretuj prawdopodobieństwa warunkowe dla zmiennej "Survived".
Jak płeć wpływa na szanse przeżycia?**

## Wnioskowanie w sieci bayesowskiej

```{r bayesian_inference}
# Prawdopodobieństwo przeżycia dla różnych grup
# Przykład: kobiety w 1. klasie
prob1 <- cpquery(bn_fitted, event = (Survived == "Yes"), evidence = (Sex == "Female" & Class == "1st"))

# Przykład: mężczyźni w 3. klasie  
prob2 <- cpquery(bn_fitted, event = (Survived == "Yes"), evidence = (Sex == "Male" & Class == "3rd"))

cat("P(Survived=Yes | Female, 1st class) =", round(prob1, 3), "\n")
cat("P(Survived=Yes | Male, 3rd class) =", round(prob2, 3), "\n")
```

# Modele Nieskierowane (Markov Random Fields)

## Analiza korelacji (podstawa dla grafów nieskierowanych)

```{r correlation_analysis}
# Konwersja zmiennych kategorycznych na numeryczne dla analizy korelacji
titanic_numeric <- titanic_expanded
titanic_numeric$Class <- as.numeric(titanic_expanded$Class)
titanic_numeric$Sex <- as.numeric(titanic_expanded$Sex)
titanic_numeric$Age <- as.numeric(titanic_expanded$Age)
titanic_numeric$Survived <- as.numeric(titanic_expanded$Survived)

# Macierz korelacji
cor_matrix <- cor(titanic_numeric)
print(cor_matrix)

# Wizualizacja macierzy korelacji
corrplot(cor_matrix, method = "color",
         title = "Macierz Korelacji - Titanic")
```

**2. Które pary zmiennych wykazują najsilniejsze korelacje? Jak można to
zinterpretować w kontekście katastrofy Titanica?**

## Graf nieskierowany oparty na korelacjach

```{r undirected_graph}
# Tworzenie grafu nieskierowanego na podstawie silnych korelacji
# Używamy progu |korelacja| > 0.1
threshold <- 0.1
adj_matrix <- abs(cor_matrix) > threshold
diag(adj_matrix) <- FALSE  # usuwamy pętle własne

# Tworzenie grafu
g_undirected <- graph_from_adjacency_matrix(adj_matrix, mode = "undirected")

# Dodanie nazw węzłów
V(g_undirected)$name <- colnames(cor_matrix)

# Wizualizacja
plot(g_undirected, 
     vertex.color = "lightblue",
     vertex.size = 30,
     vertex.label.color = "black",
     edge.color = "gray",
     main = "Graf Nieskierowany - Zależności w danych Titanic")
```

## Kliki w grafie nieskierowanym

```{r cliques_analysis}
# Znajdowanie wszystkich klik maksymalnych
max_cliques <- max_cliques(g_undirected)

cat("Liczba klik maksymalnych:", length(max_cliques), "\n")

# Wyświetlenie klik
for(i in 1:length(max_cliques)) {
  clique_names <- V(g_undirected)$name[max_cliques[[i]]]
  cat("Klika", i, ":", paste(clique_names, collapse = ", "), "\n")
}
```

**3. Zinterpretuj znalezione kliki. Co oznacza, że zmienne tworzą klikę
w grafie nieskierowanym?**

# Porównanie Modeli

## Porównanie struktur

```{r model_comparison}
# Graf skierowany (konwertujemy z sieci bayesowskiej)
edges_bn <- arcs(bn_structure)
bn_igraph <- graph_from_edgelist(as.matrix(edges_bn), directed = TRUE)
V(bn_igraph)$name <- nodes(bn_structure)

# Porównanie wizualne
par(mfrow = c(1, 2))

# Model skierowany
plot(bn_igraph, 
     vertex.color = "lightcoral",
     vertex.size = 30,
     vertex.label.color = "black",
     edge.arrow.size = 0.5,
     main = "Model Skierowany\n(Bayesian Network)")

# Model nieskierowany  
plot(g_undirected,
     vertex.color = "lightblue", 
     vertex.size = 30,
     vertex.label.color = "black",
     edge.color = "gray",
     main = "Model Nieskierowany\n(Markov Random Field)")

par(mfrow = c(1, 1))
```

## Własności niezależności

```{r independence_properties}
# Test niezależności warunkowej w sieci bayesowskiej
# Przykład: czy Age i Class są niezależne od Sex?

# Dla modelu skierowanego - d-separation
dsep_test <- dsep(bn_structure, x = "Age", y = "Class", z = "Sex")
cat("Age ⊥ Class | Sex (d-separation):", dsep_test, "\n")

# Test statystyczny niezależności
chisq_test <- chisq.test(table(titanic_expanded$Age, titanic_expanded$Class))
cat("Chi-square test p-value (Age vs Class):", chisq_test$p.value, "\n")
```

**4.Stwórz własną strukturę sieci bayesowskiej na podstawie wiedzy
domenowej o katastrofie Titanica. Porównaj ją ze strukturą nauczoną
automatycznie.**
