---
title: "Zadanie 2"
author: "Hubert Guzowski"
output: html_document
---

```{r setup, include=FALSE}
knitr::opts_chunk$set(echo = TRUE, eval = FALSE)
```

## Zadania

Pracujemy z wykorzystaniem zbioru winequality z repozytorium UC Irvine <https://archive.ics.uci.edu/dataset/186/wine+quality>.

```{r wine task dataset}
winequality_white <- read.csv("http://archive.ics.uci.edu/ml/machine-learning-databases/wine-quality/winequality-white.csv", sep = ";")
winequality_red <- read.csv("http://archive.ics.uci.edu/ml/machine-learning-databases/wine-quality/winequality-red.csv", sep = ";")
head(winequality_white)
```

1.  Do obu tabel winequality_white i winequality_red należy dodać kolumnę type zawierającą zmienną kategoryczną o wartości odpowiednio 'white' i 'red'. Następnie połącz tabele w jedną o nazwie winequality.

```{r}
winequality_white$type <- c('white')
winequality_red$type <- c('red')

winequality <- rbind(winequality_white, winequality_red)
winequality
```

2.  Dopasuj i przeanalizuj regresję logistyczną przewidującą gatunek wina.

```{r}
set.seed(123)

train_indices_wines <- sample(1:nrow(winequality), size = 0.7 * nrow(winequality))

train_data_wines <- winequality[train_indices_wines,]
test_data_wines  <- winequality[-train_indices_wines,]

train_data_wines$y <- train_data_wines$type == rep("red", nrow(train_data_wines))
test_data_wines$y <- test_data_wines$type == rep("red", nrow(test_data_wines))

```


```{r}

logistic_model <- glm(y ~ ., family = binomial, data = train_data_wines[,!names(train_data_wines) %in% c('type') ])
summary(logistic_model)
```
Możemy łatwo zauważyć, że ilość kwasu cytrynowego, siarczanów a nawet jakość nie świadczy o jego typie ( oczywiście  cukier rezydualny jest bardzo ważny, z racji że wino czerwone dłużej jest trzymane w etapie dojrzewania i zostaje mniej cukru, także gęstość jest bardzo ważnym czynnikiem )
```{r}
wines_pred <- predict(logistic_model, newdata = test_data_wines[,!names(test_data_wines) %in% c('type', 'y') ], type = "response")
predicted_type <- ifelse(wines_pred > 0.5, 1, 0)
confusion_matrix <- table(Predicted = predicted_type, Actual = test_data_wines$y)
print(confusion_matrix)
```
3.a) Dopasuj i przeanalizuj regresję porządkową przewidującą jakość wina.


```{r}
library(MASS)


order_model <- polr(as.factor(quality) ~ chlorides + fixed.acidity + volatile.acidity + residual.sugar + chlorides + total.sulfur.dioxide + density + type, data = train_data_wines, method="logistic")


```

```{r}
wines_pred <- predict(order_model, newdata = test_data_wines)
confusion_matrix <- table(Predicted = wines_pred, Actual = test_data_wines$quality)
print(confusion_matrix)

sum(wines_pred == test_data_wines$quality) / length(wines_pred)
```

3.b) Porównaj wyniki z wybranym innym modelem spośród knn, lda, qda (w pythonie dostępne w bibliotece sciki-learn).

```         
```
